【裁判字號】    97,上訴,2565
【裁判日期】    970923
【裁判案由】    強盜
【裁判全文】
臺灣高等法院刑事判決                97年度上訴字第2565號
上  訴  人
即  被  告  乙○○
                    （另案在臺灣臺北監獄執行中）
選任辯護人  扶助律師曾昭牟律師
上列上訴人因強盜案件，不服臺灣宜蘭地方法院96年度訴字第58
3號，中華民國97年4月21日第一審判決（起訴案號：臺灣宜蘭地
方法院檢察署96年度偵字第785 號），提起上訴，本院判決如下
：
    主  文
原判決關於乙○○部分撤銷。
乙○○意圖為自己不法之所有，結夥三人以上，以脅迫至使不能
抗拒，而取他人之物，累犯，處有期徒刑柒年陸月。
    事  實
一、乙○○前因違反懲治盜匪條例案件，經法院判處有期徒刑 8
    年9月，於民國（下同）83年9月16日假釋出監，嗣經撤銷假
    釋執行殘刑4年11月2日；另因違反肅清煙毒條例案件，於84
    年4 月10日，經臺灣基隆地方法院以84年度訴字第31號刑事
    判決判處有期徒刑3年7月；另因違反槍砲彈藥刀械管制條例
    案件，於84年8月21日經同前地方法院以84年度訴字第123號
    刑事判決判處有期徒刑2 年確定。上述有期徒刑4年11月2日
    、3年7月、2年經接續執行後，於89年4月25日假釋出監，於
    94年4月16日假釋期滿，以已執行論。
二、詎乙○○猶不知悔改，經蘇瑞佳（業經原審判處有期徒刑 8
    年確定在案）提議後，乙○○、蘇瑞佳、張輝蘭3 人竟基於
    意圖為自己不法所有之犯意聯絡，由張輝蘭（業經原審判處
    有期徒刑7年6月確定在案）提供不能證明具有殺傷力之手槍
    2 枝，於95年8月6日凌晨，由蘇瑞佳駕駛自用小客車搭載張
    輝蘭、乙○○2人，於同日凌晨2時23分許，共同前往宜蘭縣
    宜蘭市○○○路235 巷13號「大馬便利商店」，由張輝蘭、
    乙○○2人分持前開手槍各1 枝，張輝蘭、乙○○、蘇瑞佳3
    人依序進入店內，張輝蘭、乙○○2人分持手槍1支，由張輝
    蘭喝令店員甲○○「不要動，搶劫」等語，張輝蘭、乙○○
    2 人即將甲○○帶往店內另一擺放電子遊戲機之房間內，適
    有2 名顧客在該房間內操作電子遊戲機，蘇瑞佳、張輝蘭、
    乙○○3 人基於剝奪他人行動自由之犯意聯絡，由張輝蘭、
    乙○○持槍命甲○○與該2 名顧客面向牆壁，以此脅迫之手
    段，至使甲○○不能抗拒，同時以此方法，剝奪在場之2 名
    顧客之行動自由，而依張輝蘭、乙○○2 人所指示面向牆壁
    ，再由蘇瑞佳進入櫃檯內拿取新臺幣（下同）6 萬餘元之現
    金，於得手後，蘇瑞佳、張輝蘭、乙○○隨即駕車離開現場
    。
三、案經宜蘭縣警察局宜蘭分局報請臺灣宜蘭地方法院檢察署檢
    察官偵查起訴。
    理  由
甲、程序部分：
一、證據能力部分：按被告以外之人於審判外之言詞或書面陳述
    ，除法律有規定者外，不得作為證據，刑事訴訟法第159 條
    第1 項定有明文。本件關於被告乙○○部分，其餘同案蘇瑞
    佳、張輝蘭，及證人丙○○、甲○○於警訊中關於被告之陳
    述，均係被告以外之人於審判外之言詞陳述，為傳聞證據，
    且被告乙○○之辯護人就上開供述之證據能力於本院準備及
    審理程序中均提出爭執，復查無得例外取得證據能力之法律
    依據，應認無證據能力，不得採為認定被告有罪之證據。
二、至同案蘇瑞佳、張輝蘭於檢察官偵查中，關於被告之陳述，
    固均係被告以外之人於審判中所為之言詞陳述。然渠等於檢
    察官偵查中，經檢察官諭知證人即同案蘇瑞佳、張輝蘭有具
    結之義務及偽證之處罰，並命朗讀結文具結擔保其證言之真
    實性後，以證人之身分，於檢察官面前，完整、連續陳述其
    親身經歷，且查無違法取證之瑕疵存在，應無顯不可信之情
    形，引用上開證人即同案蘇瑞佳、張輝蘭於檢察官前所為陳
    述作為證據，應屬正當，依刑事訴訟法第159條之1第2 項之
    規定，自得為證據，並具證據能力。
乙、實體部分：
一、訊據被告矢口否認當日凌晨有與同案蘇瑞佳、張輝蘭共同至
    「大馬便利商店」行搶犯行。被告辯稱：強盜案不是伊做的
    ，與伊無關，伊也未進入大馬便利商店，亦未在那便利商店
    附近，我認識同案蘇瑞佳、張輝蘭，他們2 人是我朋友，95
    年5月5日晚上11點多伊與該2 人在大馬便利商店門口分開，
    伊離開以後，他們做何事我不知道云云；被告辯護人則以：
    原審有勘驗現場光碟，當時有3 位進入便利商店，認定進入
    商店之人順序與證人之證述不符，被告與共犯蘇瑞佳身高僅
    差2 公分，被害人如何明確認定被告有進入，本件並無積極
    證據證明被告犯罪云云置辯。
  (一)當日「大馬便利商店」案發過程，有3 名頭戴帽子、口罩、
    手套，分別穿著白衣、花格衣、黑衣男子先後進入商店內，
    其中白衣、花格衣男子分持手槍，白衣男子喝令店員甲○○
    「不要動，搶劫」等語，將甲○○帶入另一房間，並連同店
    內其餘2 名客人共同面向牆壁站立後，該3名男子總計行搶6
    萬餘元等情，業據證人甲○○於偵查（臺灣宜蘭地方法院檢
    察署96年度偵字第785號偵查卷第28、29頁）及原審審理（
    原審卷第139至142頁）證述在卷。同案蘇瑞佳、張輝蘭分別
    坦承為當日所著上衣為黑衣、白衣，再原審當庭勘驗商店內
    監視器錄影畫面光碟（參見原審卷第135、136頁），其內容
    如下：
    (1)檔案Video0000-0000內容為：「時間2：23：27 著白衣、
      花格衣、黑衣3人蒙面進入，著白衣及花格衣2人分持像手
      槍物對準店員，命店員離開櫃台，著白衣人、花格衣人、
      店員離開畫面，黑衣人在櫃台下方搜索財物，嗣著花格衣
      人進入畫面，在櫃台查看後離開，繼白衣人協助黑衣人搜
      索財物，2 人從櫃台中搜出1袋狀物，於2：24：31秒離開
      ，著花格衣人於2：24：43秒離開。」
    (2)檔案Video0000-0000內容為：「與前段檔案為不同角度拍
      攝櫃台及店內擺設。畫面顯示，店員遭命令走出櫃台後，
      旋由著花格衣人帶離櫃台及店面，至另一以布幔相隔之房
      間，隨後花格衣人從該房間出來，又走到櫃台前。」
    (3)檔案Video0000-0000內容為：「畫面顯示，店員被帶至另
      1房間情況。該房間內有2人，在內操作電玩機，忽而站起
      ，面朝門。店員入內，著白衣人、花格衣人隨後持槍入內
      ，比向店員及屋內2 人，該3人均遭命令面朝內部。其中1
      人更雙手舉高朝上作投降狀不動，隨後著白衣、花格衣人
      均離開該房間。」
    (4)檔案Video0000-0000內容為：「畫面昏暗，拍攝分別有著
      白衣、花格衣、黑衣之人陸續進入商店。」
    復有上開監視器錄影畫面翻拍照片12幀（參見前揭偵查卷第
    16至18頁、原審卷第163至166頁）附卷可參。按刑法強盜罪
    之成立，以行為人所施用之強暴、脅迫手段，足以壓抑被害
    人之抗拒，使其喪失意思自由為要件。本件同案張輝蘭及另
    1 身著花格衣男子所持用之槍枝，雖未扣案，而不能證明是
    否具有殺傷力，但店員甲○○及店內另2 名消費之客人並不
    知悉，而均依同案張輝蘭及花格衣男子指示面向牆壁而不敢
    妄動，甲○○於此過程中只敢偷瞄店內狀況，迨同案蘇瑞佳
    、張輝蘭、花格衣男子搜刮財物離去後，甲○○於確定安全
    後始敢通知老闆丙○○等情，足見客觀上同案蘇瑞佳、張輝
    蘭、花格衣男子之行為，已足使甲○○達於不能抗拒之程度
    ，亦足使店內2名客人喪失行動之自由。
  (二)被告辯稱其非身著花格衣，而於當日隨同同案蘇瑞佳、張輝
    蘭共同前往「大馬便利商店」行搶之人云云。另同案蘇瑞佳
    、張輝蘭於原審審理中，亦證稱當日身著花格衣男子係同案
    蘇瑞佳朋友，綽號為「阿寶」之男子等語（參見原審97年 4
    月7日審判筆錄）。但對照同案蘇瑞佳、張輝蘭2人前於偵查
    中，渠2 人均一致結證稱當日係被告共同前往行搶等情（參
    見前揭偵查卷第6、7頁、第10、11頁）。同案蘇瑞佳雖稱與
    被告間之賭博金錢糾紛，加上毒癮發作，及警員要求具體指
    出花格衣男子姓名等原因，而誣陷被告等語（參見原審卷第
    149 頁）。同案張輝蘭則稱其於警訊時，警員提示同案蘇瑞
    佳警訊筆錄，因同案蘇瑞佳已指明被告，因而伊才說是被告
    等語（參見原審卷第145 頁）。以被告與同案張輝蘭間之交
    情，被告自承已有十幾年等語（前揭偵查卷第12頁），加以
    2 人間並無糾紛，同案張輝蘭實無誣陷被告之動機。再以同
    案張輝蘭關於指認被告之過程，於原審審理中證稱：「（在
    偵查中為何指認乙○○與你們共同強盜？）警員之前問我時
    ，因為我不知道蘇瑞佳朋友是誰，警察拿相片給我看，其中
    有壹張我不認識，上面名字就寫乙○○，而且蘇瑞佳的筆錄
    也寫乙○○，所以我就講乙○○。」、「（你剛剛說警察有
    拿照片跟你說這是乙○○，但是你認為不是乙○○，為何你
    要說是乙○○？）那個人我又不知道叫什麼名字，但是蘇瑞
    佳說是他，所以我才說是他。」（參見原審卷第145、147頁
    ）。同案張輝蘭與被告既為舊識，如於員警提供指認相片中
    能明確辨識並非本案被告，同案張輝蘭即可明確表示，要無
    必要附和同案蘇瑞佳說詞。而於檢察官偵查程序中，同案蘇
    瑞佳先於96年3月6日自基隆監獄提訊後，於訊問過程中指陳
    被告參與犯行，同案張輝蘭再於96年3 月16日在新店戒治所
    依視訊方式接受檢察官偵訊，於偵訊中亦指陳被告犯行，同
    案蘇瑞佳、張輝蘭於案發後分別在基隆監獄及新店戒治所執
    行，既無串證之可能，竟於檢察官偵訊時均為一致之陳述，
    顯見同案蘇瑞佳、張輝蘭於偵查中之證述較為可採，渠2 人
    於審理中改稱被告並未共同前往，係屬迴護被告之詞，而不
    足採。
  (三)綜上所述，本件事證明確，被告前開所辯，顯係卸責之詞，
    而不足採，被告3人犯行至堪認定，應依法論科。
二、核被告就前開被害人甲○○部分，均係犯刑法第330條第1項
    結夥3人以上強盜罪，就店內其餘2名消費客人部分，均係犯
    刑法第302條第1項剝奪他人行動自由罪。被告與同案蘇瑞佳
    、張輝蘭就前開加重強盜罪與剝奪他人行動自由罪犯行，有
    犯意聯絡及行為之分擔，皆為共同正犯。被告與同案蘇瑞佳
    、張輝蘭3 人以一持槍脅迫至被害人甲○○使不能抗拒，而
    取走他人之物，與以同一脅迫之行為，同時剝奪店內其餘 2
    名消費客人之行動自由，為想像競合犯，應從一重依加重強
    盜罪論處。檢察官於起訴書中，雖未論及被告及同案蘇瑞佳
    、張輝蘭對店內其餘2 名客人剝奪行動自由犯行，惟於原審
    審理中，當庭勘驗案發時商店內之監視器錄影光碟，於畫面
    中已明確錄得被告及同案蘇瑞佳、張輝蘭3 人此部分之犯行
    ，且其等3 人上開剝奪他人行動自由犯行，與前述加重強盜
    罪間，有想像競合犯之裁判上一罪關係，本院自得併予審理
    ，加以刑法第302條第1項剝奪他人行動自由罪之法定刑較加
    重強盜罪為輕，本院雖未諭知被告此部分之罪名，亦無礙被
    告防禦權之行使。查被告前因違反懲治盜匪條例案件，經法
    院判處有期徒刑8 年9月，於83年9月16日假釋出監，嗣經撤
    銷假釋執行殘刑4年11月2日，另因違反肅清煙毒條例案件，
    經臺灣基隆地方法院以84年度訴字第31號刑事判決判處有期
    徒刑3年7月，另因違反槍砲彈藥刀械管制條例案件，經臺灣
    基隆地方法院以84年度訴字第123號刑事判決判處有期徒刑2
    年確定，上述有期徒刑4年11月2日、3年7月、2 年經接續執
    行後，於89年4月25日假釋出監，於94年4月16日假釋期滿，
    有臺灣高等法院被告前案紀錄表附卷可按，渠等受有期徒刑
    之執行完畢，5 年內再犯法定刑有期徒刑以上之加重強盜罪
    ，為累犯，依法加重其刑。
三、原審據以論科，固非無見，惟(1)被告所犯係刑法第330條第1
    項之犯強盜罪而有同法第321條第1項各款情形之一，而原判
    決主文記載：「意圖為自己不法之所有，結夥三人以上至使
    不能抗拒，而取他人之物」，似漏載「脅迫」，致犯罪構成
    要件記載不完全，即有未合；(2)事實欄對於強盜被害人甲○
    ○及同時傷害店內其他2 名顧客之自由，並未詳細敘明被告
    如何同時強盜及妨害自由，理由欄復未詳載強盜與妨害自由
    之關係，亦有未洽。被告上訴，仍執陳詞，空言否認犯罪，
    雖不足取，惟原判決既有可議，自屬無可維持，應由本院予
    以撤銷改判。爰審酌被告不思正途獲取報酬，竟與同案共同
    強盜他人財物，依渠等犯罪之動機、目的、手段、犯作所生
    之損害，及犯罪後之態度等一切情狀，量處柒年陸月。被告
    與其他同案共犯犯罪時所用手槍2 枝，因未扣案，同案蘇瑞
    佳、張輝蘭均供承業已丟棄，爰不為沒收之諭知。
據上論斷，應依刑事訴訟法第369條第1項前段、第364條、第299
條第1 項前段，刑法第28條、第302條第1項、第330條第1項、第
55條、第47條第1項，刑法施行法第1條之1，判決如主文。
本案經檢察官周誠南到庭執行職務。
中    華    民    國    97    年    9     月    23    日
                  刑事第三庭  審判長法  官  蔡秀雄
                                    法  官  謝靜恒
                                    法  官  許文章
以上正本證明與原本無異。
如不服本判決，應於收受送達後十日內向本院提出上訴書狀，其
未敘述上訴之理由者並得於提起上訴後十日內向本院補提理由書
（均須按他造當事人之人數附繕本）。
                                    書記官  蔡慧娟
中    華    民    國    97    年    9     月    23    日
附錄：本案論罪科刑法條全文
刑法第302條第1項
私行拘禁或以其他非法方法，剝奪人之行動自由者，處5年以下
有期徒刑、拘役或3百元以下罰金。
刑法第330條第1項
犯強盜罪而有第321條第1項各款情形之一者，處7年以上有期徒
刑。


司法院資訊處製作；財團法人民間司法改革基金會備份。
